臺灣高等法院臺南分院民事判決
110年度上易字第193號
上  訴  人  高依秀  
訴訟代理人  蕭麗琍律師
被  上訴人  高祥惟  
訴訟代理人  裘佩恩律師
            蘇泓達律師 
            莊佳蓉律師
上列當事人間請求遷讓房屋事件，上訴人對於中華民國110年5月
4日臺灣臺南地方法院109年度訴字第77號第一審判決提起上訴，
本院於110年11月24日言詞辯論終結，判決如下：
    主  文
原判決廢棄。
被上訴人在第一審之訴駁回。
第一、二審訴訟費用均由被上訴人負擔。
    事實及理由
一、被上訴人主張：伊於10年前將所有位於臺南市○○區○○街00號
    之8房屋（下稱系爭房屋，與基地合稱系爭房地）無償借予
    姊姊即上訴人使用，近日因自用之需，請求上訴人返還，上
    訴人竟置之不理，顯為無權占有，爰依民法第470條第2項、
    第767條第1項前段規定，擇一請求上訴人返還系爭房屋等語
    （原審為被上訴人勝訴之判決，上訴人不服，提起上訴），
    並答辯聲明：上訴駁回。
二、上訴人辯以：被上訴人與伊大弟高○○於民國81年9月間，分
    別購買系爭房屋、門牌號碼臺南市○○區○○街00號之9房屋（
    下稱00號之9房屋）2間預售屋；房屋興建完成後，其二人因
    貸款壓力沈重，乃於83年間分別向兩造之父高□□借款新臺
    幣（下同）100萬元、200萬元。高○○於88年間移民加拿大時
    ，被上訴人以其有子女4人，系爭房屋不敷居住為由，希望
    能搬進00號之9房屋；高○○遂與被上訴人、高□□約定，由
    高○○將坪數較大之00號之9房屋過戶登記予被上訴人，被上
    訴人則將系爭房屋登記予高□□，以抵償兩人先前合計300
    萬元之借款。三人議定後，高○○即以買賣為原因將00號之9
    房屋登記予被上訴人配偶劉○○，被上訴人與其妻小並搬入00
    號之9房屋居住。因高□□本身有老家可住，欲將系爭房屋
    出售，然因當時景氣不佳不易出售，遂將之出租，由高□□
    收取租金。91年8月間伊離婚無處可住，高□□乃將系爭房
    屋以每月5,000元出租予伊。被上訴人明知其應將系爭房屋
    登記予高□□，且伊係基於租賃關係承租系爭房屋，竟以借
    用人自居要求伊遷出，違反誠信原則。原審為伊敗訴之判決
    ，尚有未洽，為此提起上訴，並聲明：（一）原判決廢棄。
    （二）被上訴人在第一審之訴駁回。
三、兩造不爭執事項（見本院卷第163至164頁，為說明方便，字
    句略作修正）：
（一）系爭房屋係被上訴人於81年6月8日以總價218萬元買受（
      其中100萬元資金來自兩造之父高□□），並於83年1月17
      日、81年9月7日登記為所有權人（見原審新調字卷第23至
      29頁、原審訴字卷一第47、57至59、105至146、212頁）
      。
（二）00號之9房屋原為高○○於82年間所買受，高○○於88年間移
      民加拿大，乃將房屋及基地以買賣為原因，於同年5月15
      日移轉登記為被上訴人配偶劉○○所有，惟被上訴人或劉○○
      均無給付任何對價（見原審訴字卷一第17至18、34、85至
      93、210至211頁）。
（三）被上訴人家人於高○○移民加拿大後，即從系爭房屋搬入00
      號之9房屋居住，系爭房屋則由上訴人居住迄今逾10年（
      見原審訴字卷一第211至213頁）。
四、本件經依民事訴訟法第463條準用同法第270條之1第1項第3
    款規定，整理並協議簡化爭點如下（見本院卷第164頁）：
（一）被上訴人與高○○、高□□間就系爭房屋與00號之9房屋，
      是否存有互易之合意？
（二）上訴人就系爭房屋有無占有權源？
（三）被上訴人依民法第470條第2項、第767條第1項前段規定，
      擇一請求上訴人將系爭房屋遷讓返還，有無理由？　
五、本院之判斷　　　
（一）被上訴人與高○○、高□□間就系爭房地與00號之9房屋，
      是否存有互易之合意？　
　　⒈被上訴人主張兩造為姊弟，高○○為兩造之兄弟，高□□則
      為兩造及高○○之父；系爭房屋為被上訴人所有，現為上訴
      人占有使用；另00號之9房屋原為高○○所有，嗣於88年5月
      15日以買賣為原因登記為被上訴人配偶劉○○所有等情，有
      系爭房地登記資料、00號之9房屋登記資料、異動索引及
      人工登記簿等在卷可稽（見原審卷一第17、18、31至42、
      85至93頁），且為兩造所不爭執，堪信為真正。
　　⒉上訴人主張高○○於88年間移居加拿大時與上訴人、高□□
      間達成換屋協議，由高○○將00號之9房屋登記給劉○○，被
      上訴人應將系爭房屋登記給高□□，用以抵償高○○、被上
      訴人向高□□借貸之200萬元、100萬元，因當時房價不好
      ，換屋後系爭房屋就由高□□占有並出租及收取租金，伊
      以每月5,000元向高□□承租，依「占有連鎖」之原理，
      自係有權占有等語；固為被上訴人所否認，然查，據證人
      高□□於原審結證稱：「系爭房屋是我的，是我讓被告（
      即上訴人）住的，83年間我兒子高○○住在大的房子，門牌
      是永二街00號之9，這是兩間合在一起的，原告（被上訴
      人）住○○○街00號之8，這是5樓，是小間的，這兩棟房子
      是他們向我拿錢買的，高○○借了200萬，原告100萬，他們
      是職業軍人，20幾歲沒有什麼錢，因為是自己的孩子，他
      們要還也可以，沒有限制；88年高○○要移民到加拿大，說
      房子要還給我，因為欠款沒有還清，所以要把房子給我，
      原告說他人口比較多，大的房子給他住，小的房子就給我
      ，高○○移民到加拿大之後，原告就去住大的房子，小的房
      子我就整理之後，請教會的教友幫忙出售，但當時90年左
      右房子價錢低，出售價格只有100多萬，還不及我的本錢2
      00萬，我就把房子1個月7千租給學生；原告有同意房子要
      登記給我，因為房子要賣，想說不要登記來又登記去，就
      一直掛在原告名下，大的房子就登記給原告太太劉○○」等
      語；「（照證人所述，高○○把房子還給你以抵償200萬元
      借款，而原告要以小換大，這樣如何計算？）所以原告把
      小的房子給我後，還欠我100萬，他說要每個月給我們1萬
      5,000元當生活費，但一直都沒有給；因為被告離婚，我
      覺得被告離婚很可憐，就想說讓被告住小的房子，之前我
      收租金1個月7,000元，但因為是自己的小孩所以一個月5,
      000元，沒有立書面」等語（見原審卷一第46至51頁），
      核與被上訴人於臺灣臺南地方檢察署107年度偵字第14644
      號強制猥褻案件（下稱刑事另案）偵查中於107年9月20日
      以證人身分結證稱：「我哥哥（即高○○）要移民到加拿大
      ，我們家有二間房子，我住一間，我哥哥住一間，我哥哥
      要移民到加拿大，當時房價不好，我哥哥認賣出去價格不
      好，就先讓我們住，我爸爸也同意，我就跟他講說是不是
      要登記我太太的名字，他們同意了，就登記我太太的名字
      ，也沒有說未來要要回去，我們就直接辦過戶了。後來有
      一天我姊姊說她租的房子鬧鬼，因為我原來的家的房子空
      著，就讓她們搬去住，我就搬到我原來哥哥住的房子，但
      我原本是要出租，將租金給我爸爸，所以我爸爸還不同意
      房子讓我姊姊住。有一天我姊姊跑來找我，說為何要收她
      房租，我就跟我姊姊說所有的房租是爸爸收的，我沒有收
      到半毛錢，房屋稅、地價稅都是我在繳，後來有一天我姊
      姊打電話給我說房子何時要給她，我就愣住了，大概是在
      0000-000000就讀國中時候，我問他們為何不跟我們講，
      突然要我房子，後來我哥哥自加拿大回來跟我要房子，我
      當下沒同意，請他們先回去，要他們讓我思考幾天，我當
      年買房子因為缺錢，我爸爸有給我100萬元，說他死了大
      家都可以分，不用借。後來他們就不斷在親友、教會散布
      我侵占他們財產的事情」等語，核與證人高□□證稱之情
      節大致相符（見另案偵卷第7頁反面至8頁）。足認高○○因
      移民加拿大，經高□□同意，始將00號之9房屋移轉登記
      予被上訴人配偶，被上訴人並因此將系爭房屋交付予高□
      □使用收益迄今。
　  ⒊又查，被上訴人在本案審理時自承其或配偶劉○○均無給付
      高○○任何對價，僅辯稱00號之9房屋是高○○贈與云云，但
      被上訴人在上開偵查案件中作證稱：「後來我哥哥自加拿
      大回來跟我要房子，我當下沒同意，請他們先回去，要他
      們讓我思考幾天，我當年買房子因為缺錢，我爸爸有給我
      100萬，說他死了大家都可以分，不用借。後來他們就不
      斷在親友、教會散布我侵占他們財產的事情」，若是單純
      之贈舆，高○○自加拿大回來後應無向被上訴人索還00號之
      9房屋之理，兩造之家人更無在親友、教會散布被上訴人
      侵占高□□或高○○財產之理。系爭房地（含停車位）購買
      時之價格為218萬元（計算式：1,200,000元＋850,000元＋1
      30,000元＝2,180,000元），為被上訴人所自認，且有土地
      及房屋買賣契約在卷可稽（見原審訴字卷第106、121、14
      2頁），核與高○○向高□□借款200萬元之金額大致相當，
      而上訴人購買系爭房屋之資金，其中100萬元係由高□□
      所出資，即上訴人實際僅出資118萬元，又00號之9房屋之
      面積、價格均高於系爭房屋，則高□□基於父子情誼，同
      意高○○將00號之9房屋移轉予被上訴人配偶，被上訴人將
      系爭房屋無償移轉並交付高□□使用，高□□則免除被上
      訴人及高○○之清償責任，應合乎常情，且此交易條件亦顯
      有利於被上訴人。又被上訴人將系爭房屋長期交由高□□
      出租並收取租金，衡諸常情，若非被上訴人與高○○、高□
      □間就系爭房地與00號之9房地確有互易之合意，被上訴
      人應無將系爭房屋長期交由高□□收租之理。再者，若非
      被上訴人於互易合意後反悔而未依約將系爭房屋移轉登記
      予高□□，高○○自加拿大返台後亦不致於向被上訴人索返
      房地，足認被上訴人與高○○、高□□間就系爭房地與00號
      之9房地確存有互易之合意。
　　⒋綜上，上訴人辯稱系爭房屋係向高□□承租，高□□則係
      基於與高○○、被上訴人間之互易合意，而合法占有系爭房
      屋，應可採信。　
（二）上訴人就系爭房屋有無占有權源？　　　　
　　⒈按物之出賣人負交付其物於買受人，並使其取得所有權之
      義務，民法第348條第1項定有明文。所謂交付其物於買受
      人，即移轉其物之占有於買受人之謂。依民法第946條第2
      項規定，占有之移轉得準用同法第761條之規定，亦即移
      轉占有並不以現實交付為限，簡易交付、占有改定或指示
      交付，均生移轉占有之效力。買受人如先已占有其物，於
      買賣雙方嗣後達成讓與之合意時，依民法第761條第1項但
      書簡易交付之規定，即生移轉占有之效力。是在土地買賣
      之情形，雖尚未辦理所有權移轉登記，惟買受人之占有土
      地如係出賣人本於買賣之法律關係所交付，無論現實交付
      抑簡易交付，均具正當權源，原出賣人不得認係無權占有
      而請求返還（最高法院99年度台上字第626號民事判決參
      照）。
　　⒉次按當事人雙方約定互相移轉金錢以外之財產權者，準用
      關於買賣之規定，民法第398條定有明文。互易既準用買
      賣之規定，則參照前開說明，高□□係基於與高○○、被上
      訴人間互易之合意，而取得系爭房屋之占有，縱未辦理所
      有權移轉登記，其占有仍具有正當權源，應堪認定。
　　⒊又基於債之關係而占有他方所有物之一方當事人，本得向
      他方當事人（所有人）主張有占有之合法權源；如該有權
      占有之人將其直接占有移轉予第三人時，除該移轉占有性
      質上應經所有人同意（如民法第467條第2項規定）者外，
      第三人亦得本於其所受讓之占有，對所有人主張其有占有
      之權利，此乃基於「占有連鎖（Besitzkette ）」之原理
      所產生之效果，與債之相對性（該第三人不得逕以其前手
      對所有人債之關係，作為自己占有之正當權源）係屬二事
      （最高法院101年度台上字第224號民事判決參照）。　
　　⒋高□□基於前開互易之合意，有權占有系爭房屋，上訴人
      係向高□□承租系爭房屋，高□□將系爭房屋之占有移轉
      予上訴人，基於上開占有連鎖之法理，上訴人自有占有系
      爭房屋之正當權源。　
（三）被上訴人依民法第470條第2項、第767條第1項前段規定，
      擇一請求上訴人將系爭房屋遷讓返還與被上訴人，有無理
      由？　　
　　⒈按民法第767條第1項前段所規定之所有物返還請求權，須
      以占有所有物之人係無占有之合法權源者，始足當之；倘
      占有之人有占有之正當權源，即不得對之行使所有物返還
      請求權。上訴人向高□□承租系爭房屋而合法占有系爭房
      屋，並非無權占有，則被上訴人以上訴人無權占有系爭房
      屋為由，依民法第767條第1項前段規定之法律關係，請求
      上訴人遷讓返還系爭房屋，為無理由，不應准許。至被上
      訴人所引最高法院98年度台上字第2483號民事判決之案例
      事實與本件不同，自不得任意比附援引，附此敘明。
　　⒉次按稱使用借貸者，謂當事人約定一方以物無償貸與他方
      使用，他方於使用後返還其物之契約，民法第464條定有
      明文。查高□□係因與高○○、被上訴人間之互易契約而合
      法占有系爭房屋，已如上述，被上訴人主張與高□□間成
      立使用借貸關係，高□□與上訴人間成立租賃關係（見本
      院卷第80頁），被上訴人已終止與高□□間之使用借貸關
      係，故上訴人應返還系爭房屋云云，自無足取，準此，被
      上訴人基於民法第470條第2項使用借貸之法律關係，請求
      上訴人返還系爭房屋，自屬無據，不應准許。
六、綜上所述，被上訴人依民法第470條第2項、第767條第1項規
    定之法律關係，請求上訴人返還系爭房屋，為無理由，不應
    准許。原審判命上訴人應將系爭房屋遷讓返還予被上訴人，
    自有未洽。上訴意旨指摘原判決不當，求予廢棄改判，為有
    理由，自應由本院廢棄改判如主文第二項所示。
七、本件事證已臻明確，兩造其餘之攻擊或防禦方法及所用之證
    據，經本院斟酌後，認為均不足以影響本判決之結果，爰不
    逐一論列，併此敘明。
八、據上論結，本件上訴為有理由，依民事訴訟法第450條、第7
    8條，判決如主文。
中　　華　　民　　國　　110 　年　　12　　月　　22　　日
                  民事第六庭    審判長法  官  藍雅清

                                      法  官  張季芬

                                      法  官  陳春長
上為正本係照原本作成。
不得上訴。
中　　華　　民　　國　　110 　年　　12　　月　　22　　日

　　　　　　　　　　　　　　          書記官  邱斈如